臺灣嘉義地方法院刑事判決　　　　　　　 92年度金訴字第1號
　　公　訴　人　臺灣嘉義地方法院檢察署檢察官
　　被　　　告　乙○○
　　選任辯護人　張智學　律師
　　　　　　　　郭瓔滿　律師
上列被告因偽造有價證券等案件，經檢察官提起公訴（九十一年
度偵字第三三二號），本院判決如下：
    主  文
乙○○連續意圖供行使之用，而偽造有價證券，處有期徒刑肆年
。附表一所示偽造之本票張、附表二所示之偽造支票肆拾貳張
及偽造之「丁○○」印章壹枚（法務部調查局九十四年八月十一
日調科貳字第０九四００三五七三八０號鑑定通知書標明為「印
章二」或「Ｂ」、所蓋印文標明為「偽」或「甲２類」之略呈綠
色之印章）、附表三所示支票背面偽造之「丁○○」簽名壹枚、
中國農民銀行存摺存款憑條存戶簽章欄內（八十九年八月十九日
，傳票總號：一二九號）偽造之「丁○○」印文壹枚均沒收。
    事  實
一、乙○○為丁○○之前妻（於民國八十九年十月十三日離婚）
    ，其於雙方婚姻關係存續中，幫忙丁○○處理帳務工作，因
    而有接觸丁○○支票與印章之機會。乙○○明知當時並無工
    作，欠缺獨立還款能力，惟因缺錢花用，竟思利用丁○○之
    名義對外借貸，遂意圖為自己不法之所有，基於詐欺取財、
    偽造有價證券及行使偽造私文書等概括之犯意：
（一）於八十八年六月十五日，意圖供行使之用，未經丁○○同
      意，先後接續在附表一所示三張本票之發票人欄，偽造丁○○之簽名，因而偽造丁○○名義簽發之本票三張（詳如
      附表一所示），足以生損害於丁○○，並進而持上開本票
      ，向丙○○調借新台幣（下同）十五萬元而行使之，以此
      為詐術，使丙○○誤以為丁○○願擔保支付該借款，因之
      陷於錯誤，而交付十五萬元予乙○○；
（二）於八十九年四月二日至同年六月十六日間，利用其接觸丁○○支票、印章之機會，在不詳時間，取得丁○○向彰化
      商業銀行嘉義分行（下簡稱彰化銀行）如附表二所示支票
      四十二張後，意圖供行使之用，未經丁○○之授權或同意
      ，利用其幫忙丁○○處理帳務之機會，於附表二編號一至
      八所示之時間，在丁○○如附表二編號一至八所示八張支
      票之正面及發票人欄，盜蓋該支票帳戶之丁○○印鑑章，
      因而偽造以丁○○名義簽發之支票八張（詳如附表二編號
      一至八所示），足以生損害於丁○○；嗣因前述丁○○支
      票帳戶印鑑章受損，丁○○遂委由不詳刻印業者篆刻一印
      章（即後述標明為「印章一」，所蓋之印文標為「真」之
      印章），並於八十九年五月三十日向彰化銀行辦理印鑑變
      更，詎乙○○見此，竟承續前述概括之犯意，先於不詳之
      時間委由不知情之刻印業者，偽造「丁○○」之印章一枚
      （即後述標明為「印章二」，所蓋之印文標為「偽」之印
      章，嗣即於附表二編號九至四二所示之時間，在丁○○向
      彰化銀行所領用之三十四張支票之正面及發票人欄，蓋用
      上述其所偽造之丁○○印章，因而偽造丁○○名義簽發之
      支票三十四張（詳如附表二編號九至四十二所示），足以
      生損害於丁○○。乙○○於偽造附表二所示四十二張以丁○○名義簽發之支票後，進而先後持該些偽造之支票向丙○○調借金錢而行使之，並向丙○○佯稱：丁○○要創立
      電腦公司、購屋及經營補習班，父親孫來發要創立新公司
      ，需資金周轉，以此為詐術，使丙○○誤以為丁○○願擔
      保支付該借款及借款之用途明確，因之陷於錯誤，而交付
      如票面金額所示合計一千一百五十萬元之款項予乙○○；
（三）乙○○承續上述詐欺取財之概括犯意及偽造私文書之概括
      犯意，於八十九年九月間，未經丁○○之授權或同意，於
      守智有限公司所簽發如附表三所示支票背面，偽造丁○○
      之簽名一枚而加以背書，並持該支票向丙○○借款而行使
      之，足以生損害於丁○○，且向丙○○佯稱：丁○○要創
      立電腦公司、購屋及經營補習班，父親孫來發要創立新公
      司，需資金周轉，以此為詐術，使丙○○誤以為丁○○願
      擔保支付該借款及借款之用途明確，因之陷於錯誤，而交
      付如票面金額所示合計六十八萬元之款項予乙○○；
（四）乙○○承續上述詐欺取財與行使偽造私文書之概括犯意，
      於八十九年八月二十九日，持其委由不知情刻印業者所偽
      造如犯罪事實欄一之（二）所述之「丁○○」印章（即標
      明為印章二，所蓋印文標明為「偽」之印章）及丁○○設
      於中國農民銀行嘉義分行（下簡稱農民銀行）之活期儲蓄
      存款帳戶（帳號：00000000000號，八十九年
      五月九日開戶，開戶印鑑為前述標明為「印章一」，所蓋
      印文標明為「真」之印章）存摺，並於該銀行之「存摺存
      款取款憑條」（傳票總號：一二九號）之存戶簽章欄，蓋
      用上述偽造之丁○○印章，因而偽造丁○○名義出具之取
      款憑條，並持向中國農民銀行領款四十萬元而行使之，足
      以生損害於丁○○及農民銀行，致使農民銀行陷於錯誤，
      誤認乙○○係代丁○○領取存款，因之陷於錯誤，而交付
      四十萬元予乙○○。
    嗣因乙○○無法清償，丙○○據前述票據向丁○○提起訴訟
    ，始查知上情。
二、案經丙○○訴由臺灣嘉義地方法院檢察署檢察官偵查起訴。
    理  由
壹、事實認定部分：
一、訊據被告乙○○固坦承：(1)上述代被害人即證人丁○○簽發
    如犯罪事實欄一之（一）、（二）所示本票、支票、代證人
    丁○○於附表三所示支票背書；(2)持上述本票、支票向告訴
    人即證人丙○○借款，且附表二編號九至四二所示之支票上
    蓋用之「丁○○」印章，並非丁○○設於彰化銀行之支票帳
    戶之印鑑章，而係另一顆印章；(3)於八十九年八月二十九日
    ，在農民銀行取款憑條上蓋用非丁○○設於農民銀行帳戶印
    鑑章之印章，並持以向農民銀行領取四十萬元等情；惟矢口
    否認有上揭犯行，並辯稱：(1)其與證人丁○○於八十六年間
    交往結婚之際，即使用證人丁○○之支票，迄八十九年四月
    ，業已使用四年，並非無權使用證人丁○○之印章，代證人
    丁○○名義簽發上開支票、本票以及代證人丁○○名義於上
    述支票背書均係基於證人丁○○之概括授權，且其向證人丙○○之借款係用以支付日常生活所需及為證人丁○○籌措資
    金、軋票，應可視為夫妻日常生活之代理，應無偽造之問題
    ；(2)因證人丁○○原於彰化銀行支票帳戶所使用之印鑑章（
    較大之圓章）毀損，因此，被告便另外刻二顆印章，證人丁○○為求方便，一個印章由自己保存，並作為彰化銀行支票
    帳戶與農民銀行帳戶之印鑑章，一個交給被告保管，並對其
    表示二顆印章相同，要開票或領錢可以用被告自己保管之印
    章，所以其未在附表二編號九至三二號支票及農民銀行取款
    憑條上蓋用證人丁○○之印鑑章，而均蓋用另一印章；(4)其
    之前在民事案件審理與本案偵查中坦承有偽造附表一、二所
    示本票、支票及在附表三所示支票上偽造丁○○背書，其主
    要是為幫丁○○脫罪，以避免夫妻二人均有事情，並非事實
    之云云。
二、經查，被告前於本案偵查中曾為附表二所示支票與附表三所
    示支票上「丁○○」背書均為其偽造，證人丁○○並不知情
    之自白；於本院九十年度嘉簡字第六一五號民事案件丁○○
    對丙○○所提之確認本票債權不存在案件作證時，則曾為附
    表一所示本票均為其偽造，證人丁○○並不知情之不利於己
    陳述，然其嗣後則翻異該些自白，並以上開情詞為辯，故本
    件被告是否有上揭犯行，其所應審酌者厥為被告上述不利於
    己之自白是否可採？證人丁○○是否同意或授權被告以「丁○○」名義開立前述附表一、二所示本票、支票或在犯罪事
    實欄一之（三）所示支票背書，及丁○○是否指示或同意被
    告自「丁○○」農民銀行帳戶領取四十萬元？
三、被告於本案偵查中曾自白稱：附表二所示之支票均係其交證
    人丙○○，開這些支票並未經被告丁○○之同意，附表三所
    示支票上背書，亦未經被告丁○○之同意，當初向證人丙○○借款，有說因為證人丁○○要買電腦、開公司及買房子等
    語（見九十年度發查字第五六０號卷第三五、三六頁），坦
    承偽造附表二所示支票及在附表三所示支票偽造「丁○○」
    背書之事實；而被告於本院九十年嘉簡字第六一五號確認本
    票債權不存在民事案件審理時，則作證稱：丁○○與丙○○
    不認識，當初係其向丙○○借錢，因為其名下沒有財產，所
    以丙○○拿本票強迫其簽我丁○○之名字等語（見本院九十
    年嘉簡字第六一五號卷第五五至五七頁），亦已坦承未經證
    人丁○○同意偽造附表一所示三張本票之事實。被告雖於本
    院審理時辯稱：其目的為幫證人丁○○脫罪，該些不利於己
    之自白或陳述均與事實不符，且因為原本作為彰化銀行帳戶
    印鑑章之較大圓章毀損，其認為不吉利，請老師另外刻二顆
    印章，證人丁○○帶一顆在身上，另一顆放家裏作為收付貨
    款開票及銀行帳戶來往使用云云（見本院卷二第七三至七四
    頁）。惟查：
（一）被告如何偽造附表一、二所示本票、支票及在附表三所示
      支票上偽造「丁○○」之背書，後來因在八十九年八月三
      十一日發現被告盜領其農民銀行存款四十萬元，質問被告
      後，被告方將偽造之印章交出等情，業據證人丁○○證述
      明確（見本院卷二第六五至七三頁）；
（二）經本院調取證人丁○○於彰化銀行支票帳戶、農民銀行活
      期儲蓄存款帳戶之印鑑卡資料核閱，證人丁○○彰化銀行
      支票帳戶於八十六年三月四日開戶時，該帳戶之印鑑章原
      為方形章，於八十八年二月十二日始變更為較大之圓形章
      （即被告與證人丁○○所述後來毀損之舊印鑑章），於八
      十九年五月三十日聲請變更為較小之圓形章（即後述鑑定
      報告標明為「印章一」，印文標為「Ａ類」之印章），有
      該帳戶之開戶申請書、印鑑卡等資料各三份在卷可查（影
      本見本院卷三第九０至一０四頁）；
（三）證人丁○○於本院審理時，當庭提出印章二顆，並指出其
      中一顆顏色為黃色之印章為真正之印鑑章，另一顆顏色略
      呈綠色之印章，則為被告所盜刻之印章（見本院卷二第七
      四頁），而本院依證人丁○○所指，將真正印鑑章所蓋之
      印文標為「真」（後述鑑定報告標為甲一類），將盜刻之
      印章所蓋之印文標為「偽」（後述鑑定報告標為甲二類）
      ，連同上述證人丁○○彰化銀行支票帳戶之印鑑資料、扣
      案如附表二所示之四十二張支票原本、證人丁○○所提出
      之二顆印章等資料送法務部調查局鑑驗，其結果亦認標明
      為「真」之印文與「印章一」（即證人丁○○所指之真正
      印鑑章）所蓋之印文相同，標明為「偽」之印文與「印章
      二」（即證人丁○○所指之盜刻印章）所蓋之印文相同；
      證人丁○○於八十九年五月三十日變更後之上述彰化銀行
      支票帳戶印鑑卡印文與前述標明為「真」（即甲一類）之
      印文相同，而附表二編號九至四二所示支票上蓋用之「丁○○」印文，則與前述支票帳戶印鑑卡上印文（即後述鑑
      定報告書標明為「真（甲一類）」之印文）不同，反而與
      證人丁○○所指假印章（即後述鑑定報告書標明為「印章
      二」之印章）所蓋用之印文（即標明為「假（甲二類）」
      之印文）相同，此有法務部調查局九十四年八月十一日調
      科貳字第０九四００三五七三八０號鑑定通知書在卷可查
      （見本院卷二第一二六頁），此鑑定結果核與證人丁○○
      所證之情節相符，足見證人丁○○有關被告未經其同意或
      授權，偽以其名義簽發附表一、二所示本票及偽造附表三
      所示支票上「丁○○」背書等證詞，均有所本；
（四）又客戶與銀行之往來，必須以設立於銀行帳戶之印鑑為據
      ，故開立有效之支票，不可能使用二不同之印章，此不僅
      為銀行運作實況，且為一般社會生活經驗所知，被告為智
      力無缺之成年人，且自承：自八十六年起即開始幫證人丁○○處理支票帳務及銀行往來等事，則被告對此自難諉為
      不知。因此，被告自不可能誤以為二不同印章均可開立有
      效之票據，其所為被告丁○○刻二相同印章，為求方便，
      一顆由其保管作為開票及處理銀行事務使用云云，顯與常
      理有違。參以證人丙○○於另案偵查時曾指稱：被告後來
      未能還款後，曾表示所開立之丁○○支票，印章均是假的
      ，拿到彰化銀行提示，有沒辦法兌現等語（見八十九年度
      發查字第七０二六號卷第一八頁），益徵被告於附表二編
      號九至四二號支票所蓋用之印章，為其所盜刻；
（五）綜合上情，交互以觀，被告前所為有關其偽造附表一、二
      所示本票、支票及於附表三支票上偽造「丁○○」之背書
      之自白或不利陳述，均應與事實相符，且有其他客觀證據
      可資佐證，被告翻異前詞，所為之辯解難以採信。
四、至於證人丁○○雖證稱：支票與印鑑均自己保管，被告並未
    幫忙處理日常帳務問題，支票帳戶不常用，僅自行領取二本
    支票，其支票應為被告盜刻印章所領取盜開云云（見本院卷
    二第六九至七０頁），惟：
（一）證人丁○○上述支票帳戶在八十七至八十九年間，支票進
      出紀錄頻繁，有彰化銀行九十二年十月十七日彰嘉字第二
      二六三號函與所附證人丁○○帳戶交易資料在卷可查（見
      本院卷第一０八、第一二五至一四三頁），顯見證人丁○○所述支票帳戶不常用云云，與事實不符；
（二）本院調取證人丁○○上述支票帳戶中已兌現之十二張支票
      原本（影本見本院卷三第一０五至一０八頁），經送法務
      調查局鑑定之結果，其中二張（票號：NF0000000、NF000
      0000號，影本見本院卷三第一０六至一０七頁）支票上金
      額、日期書寫之筆跡與附表二所列支票之筆跡（由被告所
      書寫）相同，此有法務部調查局九十四年八月十一日調科
      貳字第０九四００三五七三八０號鑑定通知書在卷可查（
      見本院卷二第一二六頁），足見被告代證人丁○○開立之
      支票，亦有兌現者；又上述已兌現之票號：NF0000000號
      支票與附表二編號五、六（票號：NF0000000、NF0000000
      號）所示之二張支票，支票號碼連續，顯出自同一本支票
      簿，且均為被告所填具，設若證人丁○○所為被告盜領支
      票簿後盜開支票之情節屬實，則被告實無法僅使同一支票
      簿之其中一張兌現；
（三）又領取證人丁○○彰化銀行支票帳戶，未必需要本人憑印
      鑑章領取，每一本支票簿內均有附領取證，在領取證蓋印
      鑑章後，領取人只須憑領取證，並親自在銀行領取支票之
      簽名簿（備查簿）上簽名，即可領取新支票簿使用，證人
      丁○○支票請領之備查簿，因為更換多次承辦人，業已滅
      失，且每年均會銷燬，已經找不到等情，業據證人即彰化
      銀行行員甲○○證述明確（見本院卷三第五一至五四頁）
      ，因此，並無證據證明被告確有盜領彰化銀行支票簿使用
      之事實，且本件附表二所示之支票號碼並非全為連號，而
      係散布多本支票簿，益徵被告並無盜領支票簿之行為，證
      人丁○○此部分之證詞，尚難採信；
（四）綜合上情以觀，本件證人丁○○之支票帳戶進出頻繁，不
      似在一年間僅領取一、二本支票簿者（每本二十五張），
      且被告以其名義開立之支票亦有兌現者，另衡諸一般社會
      生活經驗，在中小企業經營型態中，夫妻間相互幫忙處理
      事業經營之帳務（例如開票支付貨款或前往銀行領取支票
      等），應屬平常，並無不合常理之處；何況證人丁○○原
      在嘉義市○○路舊住處樓上經營資訊工作（樓下經營布莊
      ），後來遷移至他處經營，被告則仍在布莊幫忙等情，除
      為被告所自承，並為證人丁○○所不爭執，故被告平日應
      會代證人丁○○處理銀行支票帳戶事項，而有接觸證人丁○○支票與印章之機會，被告應係利用此機會，取得證人
      丁○○支票進而為偽造支票之行為。
（五）附表二編號一至八所示之八張支票，其所蓋用之印章，雖
      因證人丁○○未提供印章實物而無法鑑定是否與證人丁○○彰化銀行支票帳戶舊印鑑卡之印文是否相同（八十八年
      二月十二日開始變更使用，迄八十九年五月三十日再次變
      更印鑑而廢止，為較大之圓形印章，印鑑卡影本與變更資
      料見本院卷三第一０一至一０四頁），此有上述法務部調
      查局鑑定通知書在卷可參（見本院卷二第一二六頁），惟
      被告坦承該八張支票所蓋用者為舊印鑑章，經本院以肉眼
      比對，二者並無不同，且附表二編號五至八所示之四張支
      票，其蓋用之印文右上方均有一缺損，此核與被告與證人
      丁○○所述「舊印鑑章毀損」一節相符，故被告於附表二
      編號一至八所示之八張支票，應係盜蓋證人丁○○之舊印
      鑑章。
（六）公訴人據證人丁○○之供述，認被告係擅取證人丁○○置
      於嘉義市○○路四六三號住處四樓之印章、支票進而以之
      偽造附表二所示四十二張支票支票一節，未審酌該附表編
      號九至四二號等三十四張支票所蓋之印章應為被告所盜刻
      ，並非真正之印鑑章，應有未洽。
五、被告如何利用上述以丁○○名義簽發之本票、支票及以證人
    丁○○名義背書之支票，向證人丙○○調借如票面所示之金
    錢，且被告於借款時，並向證人丙○○表示該些款項，證人
    丁○○將用於購屋、經營補習班等用途之情，業據證人丙○○證述及指訴甚詳，並有附表一所示之本票影本三張、附表
    三所示支票一張在卷與退票理由書一份在卷（見九十年度發
    查字第五六０號卷第二一頁、九十一年度偵字第三三二號卷
    第一六頁）及附表二所示四十二張支票扣案可資佐證，因之
    ，被告以證人丁○○名義開立票據或背書以向證人丙○○借
    款等情，亦足認定。雖被告以此及證人戊○○、郭小玲之證
    詞為據，辯稱：證人丁○○對其開票向證人丙○○借款均知
    情，且所借之款項亦供家用或證人丁○○事業經營及軋票使
    用，此應屬夫妻間日常生活代理，並無詐欺或偽造本票、支
    票等犯行云云。惟查：
（一）按民法第一千零三條第一項之夫妻日常生活代理權，其所
      謂「日常生活家務」，係指一般家庭日常所處理之事項而
      言，因之，決定是否屬日常生活家務，應以家庭實際收入
      額為標準（戴東雄、戴炎輝合著，親屬法，九十一年八月
      修訂版，第一六四至一六五頁）。本件被告所指丁○○購
      屋、經營補習班須用錢之情，為證人丁○○所否認；而被
      告對於其向證人丙○○所調借之金錢係用於支付該些購屋
      、經營補習班費用，並未能提出具體資金往來或交易資料
      以實其說；另本院調取證人丁○○上述支票帳戶八十七年
      至八十九年之交易資料（見本院卷一第一二五至一四四頁
      ）供被告具體指明調借之款項係供支付何票款，被告亦無
      法說明，因此，被告所辯是否可採，已有疑問；且附表一
      、二所示之本票、支票合計有四十五張，總金額達一千一
      百六十五萬元，此等開具之支票數量眾多與金額龐大，顯
      難認係日常生活費用開銷，亦難認係日常生活代理。
（二）證人戊○○雖於本院九十年嘉簡字第六一五號民事案件及
      本院審理時證稱：於八十八年六月五日曾陪證人丙○○至
      被告與證人丁○○位於嘉義市○○路住處，見到證人丙○○將十五萬元交給證人丁○○云云，被告並以此為由而辯
      稱：證人丁○○對其開票向證人丙○○借款知情云云，惟
      證人戊○○於本院民事庭作證之時間為九十年八月十五日
      ，其在該次作證時，明確敘明證人丙○○交付金錢之時間
      為八十八年六月五日，並表示因為剛出來學習，上課有紀
      錄，所以記憶清楚云云（見本院九十年嘉簡字第六一五號
      卷第三五頁），然證人戊○○於九十四年十月六日因之前
      經合法傳喚，未到庭作證，因而為警拘提送本院訊問，嗣
      本院係於九十四年十一月一日之審理庭對證人戊○○進行
      交互詰問，經審判長當庭補充訊問證人戊○○（問：「是
      否記得當時被警察拘提到法院是幾月幾號？」，答：「我
      不清楚，我只知道是十月的事情。」）、（問：「民事庭
      時已經相隔約二年，為何會記得幾月幾號？」，答：「我
      只記得月份」）（見本院卷三第四六至四七頁），則證人
      戊○○對於己身所經歷，印象深刻，且相距不到一個月之
      為警拘捕日期已無法確定，何以可確定相隔近二年前所發
      生，且與己無甚相關之證人丙○○借款之事，故證人戊○○所為證人丙○○曾於八十八年六月五日將借款交付證人
      丁○○之證詞，其憑信性有疑。參以證人戊○○於審判長
      補充訊問時證稱：（問：「當時作證前，丙○○有無跟你
      提過這件事？」，答：「有」）、（問：「那天丙○○拿
      多少錢給他們？」，答：「我不知道。」）、（問：「把
      錢拿給何人？」，答：「我沒有看清楚。」）、（問：「
      你說當天丙○○回來有拿本票，你如何知道？」，「答：
      我沒有看到他拿本票」）、（問：「為何你在民事庭作證
      說看到丙○○拿三張本票？」，答：「我只有看到他拿本
      票，不知道幾張。」）、（問：「有無看到乙○○或丁○○拿本票給丙○○？」，答：「沒有」）、（問：「你後
      來如何知道丙○○有丁○○開的本票？」，答：「我聽他
      說的」）、（問：「丙○○拿錢給乙○○他們，你如何知
      道？」，答：「聽丙○○講的」）、（問：「錢如何包裝
      ？」，答：「我看不到，錢放在皮包裏」）（見本院卷三
      第四七至五０頁），由證人戊○○該些證詞觀之，其對於
      有無交付本票？何人交付本票？有無交付借款？交付予何
      人？均或未親眼目擊，或係聽丙○○所述，且其證詞前後
      反覆，自難採信，從而，被告據證人戊○○之證詞而辯稱
      ：證人丁○○對於開票向證人丙○○知情云云，亦不足採
      。
（三）參以證人丙○○自八十九年四月起收受如附表二所示之四
      十二張支票後，均未提示兌現，證人丙○○對此於被告所
      提重利告訴之案件偵查中答辯稱：因被告告知印章是假的
      ，提示亦會退票等語（見八十九年偵字第七０二六號卷第
      一八頁），而證人丁○○之支票帳戶於八十九年九月四日
      開始跳票後，證人丙○○復於八十九年九月六日將如附件
      二所示之四十二張支票還給證人丁○○，並由被告開立其
      為發票人、被告之父孫來發為背書人，票面金額共五百九
      十五萬之本票十六張作為交換；被告與其父孫來發曾於八
      十九年十一月二十五日下午因上開債務問題遭案外人王光
      輝等人妨害自由案件，業經本院於九十年六月十四日以九
      十年度訴字第三八號判決確定；嗣證人丙○○又於九十年
      間向台灣嘉義地方法院對乙○○及孫來發提起請求給付票
      款之訴訟，經台灣嘉義地方法院於九十一年七月三十日以
      九十年度嘉簡字第九０九號判決確定後，證人丙○○又委
      任宏鉦國際有限公司於九十一年十月二十八日與被告及其
      父孫來發達成和解，由被告及孫來發每月給付一萬元逐期
      清償等情，為被告所不否認，並有如附表二所示之支票四
      十二張扣案及本院九十年度訴字第三八號刑事判決、九十
      年度嘉簡字第九０九號民事判決書及裁定書、和解書及委
      任狀、匯款單影本七張在卷可佐（見本院卷一第九九至一
      ０二頁、九十一年度偵字第三三二號卷第六五至六九頁、
      九十年發查字第五六０號卷第五三至五七頁），是從證人
      丙○○收受如附表二所示四十二張支票，屆期均未提示兌
      現，而在證人丁○○支票帳戶開始跳票後，隨即同意被告
      及其父孫來發以本票交換上開支票，嗣後又與被告及其父
      孫來發達成和解，均與證人丁○○無關等情觀之，被告向
      證人丙○○借款之事，應與證人丁○○無關，否則，被告
      與其父親孫來發應無單獨出面承擔系爭債務，而不邀同被
      害人丁○○共同承擔之理。
（四）綜上所述，本件被告向證人丙○○所述之借款原因並非實
      在，且偽造證人丁○○之支票、支票作為借款之擔保，其
      施用詐術者甚明，而此足以令證人丙○○誤判被告還款之
      能力而允予借款，因此，被告對證人丙○○確有詐欺取財
      之犯行，應足認定。
六、被告雖又辯稱：證人丁○○指示其攜帶印章前往農民銀行領
    取四十萬元云云，惟：
（一）證人丁○○證稱：在八十九年八月三十一日前往農民銀行
      領款時，才發現自己帳戶於八十九年八月二十九日遭盜領
      四十萬元，經詢問被告，被告方坦承為其持假印章所為等
      語（見本院卷二第六五頁）；
（二）上述農民銀行帳戶（帳號：00000000000號，
      八十九年五月九日開戶）於八十九年八月二十九日有二筆
      提款交易，先提款二十萬元，嗣又提款四十萬元，有該帳
      戶存摺影本一份在卷可查（見本院卷二第一０二至一０三
      頁）；經本院調取該帳戶之印鑑卡與上述八十九年八月二
      十九日提款二十萬元、四十萬元之存摺存款取款憑條二紙
      送請法務部調查局鑑定之結果，該張戶印鑑卡印鑑式樣欄
      所蓋用之印文（上述鑑定報告編為戊一類）及提款二十萬
      元之存摺存款款憑條存戶簽章欄所蓋用之印文（上述鑑定
      報告編為「戊三類」），二者與證人丁○○所指為真正之
      印鑑章（即上述鑑定報告標明為「印章一」，所蓋印文標
      為「甲一類」之印章）所蓋之印文相同；提款四十萬元之
      存摺存款取款憑條存戶簽章欄所蓋用之印文（上述鑑定報
      告編為「戊二類」）則與印鑑卡所蓋之印文不同，反而與
      證人丁○○所指被告盜刻之印章（上述鑑定報告標明為「
      印章二」，所蓋印文標為「甲二類」）相同，有上述法務
      部調查局鑑定通知書在卷可查（見本院卷二第一二六頁）
      ，足見上述領取四十萬元所蓋於取款憑條之印章並非證人
      丁○○真正之印鑑章，而係被告所盜刻之「丁○○」印章
      ，此核與證人丁○○所證情節相同；且該帳戶於同日先提
      領之二十萬元（證人丁○○承認提領）係使用真正之印鑑
      章，其後領取之四十萬元，則使用偽造之印鑑章，若被告
      係依證人丁○○之指示領款，則於同日先後提領，證人丁○○對於後提款何須使用不正確之印鑑章？又何須先後使
      用不同之印鑑章領款？被告所辯顯與事實及常理有違，難
      以採信。
（三）被告於取款憑條上蓋用其盜刻之「丁○○」印章，持以向
      農民銀行行使，而自證人丁○○上述帳戶領取四十萬元，
      其施用詐術自明，且足以生損害於丁○○，而農民銀行審
      核行員，因此陷於錯誤而給付被告四十萬元，被告此部分
      偽造文書與詐欺取財之犯行，亦堪認定。
七、綜上所述，被告之辯解，均屬卸責之詞，難以採信，本件事
    證明確，被告上開犯行，堪以認定。
貳、論罪部分：
一、核被告乙○○所為，係犯刑法第二百零一條第一項之偽造有
    價證券罪（偽造附表一、二所示之本票、支票）、第三百三
    十九條第一項之詐欺取財罪（持偽造之附表一、二所示本票
    支票及在附表三支票偽造背書後向證人丙○○借款、偽造取
    款條向農民銀行領款）、第二百十六條行使第二百十條偽造
    私文書罪（行使偽造背書之附表三支票、行使偽造之取款條
    ）。被告利用不知情之刻印業者偽刻「丁○○」之印章與偽
    造「丁○○」印文、署押之犯行，均屬上開偽造有價證券及
    偽造私文書犯行之部分行為；被告上述行使偽造有價證券之
    低度行為，為其偽造有價證券之高度行為所吸收；被告偽造
    上開私文書之低度行為，亦應為嗣後持以行使之高度行為所
    吸收，均不另論罪。被告於密不可分之時間內，先後偽造如
    附表一所示之本票三紙，侵害同一法益，為接續犯，屬單純
    一罪。被告係利用不知情之人偽造「丁○○」印章，應屬間
    接正犯。被告先後多次偽造有價證券、行使偽造私文書及詐
    欺取財犯行，均各時間緊接，犯罪構成要件相同，應依刑法
    第五十六條之規定論以一罪，並依法加重其刑。又被告行使
    上述偽造本票、支票向證人丙○○借款，以各該本票、支票
    供擔保，並對證人丙○○訛稱借款用途及借款人，顯已另為
    詐欺行為，已非該些行使有價證券行為本身所含之詐欺性質
    可涵蓋，應另成立詐欺罪；又被告偽造「丁○○」背書目的
    在向證人丙○○借金錢；被告偽造上述取款憑條目的，亦係
    以此為方法，達其向農民銀行詐領證人丁○○存款之目的，
    因此，被告所犯連續偽造有價證券、連續行使偽造私文書及
    連續詐欺取財罪間，具方法結果之牽連關係，應從一重連續
    偽造有價證券罪論處。公訴人於起訴書雖未論及上述犯罪事
    實欄一之（三）所示行使偽造私文書與詐欺取財犯行，及犯
    罪事實欄一之（四）所示行使偽造私文書與詐欺取財犯行，
    然檢察官就犯罪事實一部起訴者，其效力及於全部，本件被
    告犯罪事實欄一之（三）與一之（四）所示之詐欺取財犯行
    ，與前開起訴並經論罪科刑之詐欺取財犯行具有連續犯之裁
    判上一罪關係，而被告如犯罪事實欄一之（三）與一之（四
    ）所示之行使偽造私文書犯行與上述論罪科刑之詐欺取財犯
    行間具有牽連犯之裁判上一罪關係，本院自均得併予審理。
    爰審酌被告任意偽造證人丁○○之本票三紙、支票四十二張
    ，造成證人丁○○信用損害甚巨，亦使得證人丙○○誤信，
    因而借貸鉅額款項，蒙受財產之重大損失，被告並無前科，
    有臺灣高等法院被告全國前案查註紀錄表一份在卷可查，其
    目前再婚，有三名幼子（包括與證人丁○○所生之二女）待
    照顧，且在本案審理期間，業已與證人丙○○達成和解，清
    償一百三十萬元，並獲致證人丙○○之諒解，有和解書一份
    在卷可查，具有彌補其犯罪損害之情狀，然被告偽造有價證
    券之被害人即證人丁○○，未表明原諒被告之旨，且被告對
    於犯罪情形未能主動敘明，造成司法程序冗長進行，浪費有
    限之司法資源，犯後態度非佳等一切情狀，量處如主文所示
    之刑，以資儆懲。被告所偽造如附表一所示之本票三張，原
    本雖未扣案，惟無證據證明業已滅失，應與被告所偽造如附
    表二所示之支票四十二張，均依刑法第二百零五條之規定宣
    告沒收；所偽造之「丁○○」印章一枚（上述法務部調查局
    鑑定通知書標明為「印章二」或「Ｂ」、所蓋印文標明為「
    偽」或「甲２類」之略呈綠色之印章）、附表三所示支票背
    面偽造之「丁○○」簽名一枚、農民銀行存摺存款憑條存戶
    簽章欄內（八十九年八月十九日，傳票總號：一二九號）偽
    造之「丁○○」印文一枚均應依刑法第二百十九條之規定宣
    告沒收。
據上論斷，應依刑事訴訟法第二百九十九條第一項前段，刑法第
五十六條、第二百零一條第一項、第二百十六條、第二百十條、
第三百三十九條第一項、第五十五條、第二百零五條、第二百十
九條，罰金罰鍰提高標準條例第一條前段，判決如主文。
本案經檢察官陳昭廷到庭執行職務。
中　　華　　民　　國　　94　　年　　11　　月　　22　　日
                           臺灣嘉義地方法院刑事第一庭
                             審判長法 官  許進國
                                   法 官  蔡廷宜
                                   法 官  林坤志
上列正本證明與原本無異。
如不服本判決，應於判決送達後10日內向本院提出上訴狀（應附
繕本）。告訴人或被害人如對於本判決不服者，應具備理由請求
檢察官上訴，其上訴期間之計算係以檢察官收受判決正本之日期
為準。
中　　華　　民　　國　　94　　年　　11　　月　　22　　日
                                  書記官  黃意雯
附錄法條：
刑法第二百零一條：
意圖供行使之用，而偽造、變造公債票，公司股票或其他有價證
券者，處三年以上十年以下有期徒刑，得併三千元以下罰金。
行使偽造、變造之公債票、公司股票或其他有價證券或意圖供行
使之用收集或交付於人者，處一年以上七年以下有期徒刑，得併
科三千元以下罰金。
刑法第二百十條：
偽造、變造私文書，足以生損害於公眾或他人者，處五年以下有
期徒刑。
刑法第二百十六條：
行使第二百十條至第二百十五條之文書者，依偽造、變造文書或
登載不實事項或使登載不實事項之規定處斷。
刑法第三三九條第一項
意圖為自己或第三人不法之所有，以詐術使人將本人或第三人之
物交付者，處五年以下有期徒刑、拘役或科或併科一千元以下罰
金。
附表一：被告乙○○偽造之本票一覽表（發票人均為「丁○○」）
┌──┬───┬──────┬─────┬──────────┐
│編號│發票日│本 票 號 碼 │票面金額  │本票正面偽造之丁○○│
│    │到期日│            │（新台幣）│署押（含數量）      │
├──┼───┼──────┼─────┼──────────┤
│一  │880605│TH145802    │5 萬元    │偽造丁○○簽名1枚   │
│　　│880705│    　　　　│　　　    │                    │
├──┼───┼──────┼─────┼──────────┤
│二　│880605│TH145803    │5 萬元    │偽造丁○○簽名1枚   │
│　　│880705│    　　　　│　　　    │                    │
├──┼───┼──────┼─────┼──────────┤
│三　│880605│TH145804    │5 萬元    │偽造丁○○簽名1枚   │
│　　│880705│    　　　　│　　　    │                    │
└──┴───┴──────┴─────┴──────────┘
附表二：被告乙○○偽造之支票一覽表（發票人均為「丁○○」
        ，付款銀行均為「彰化商業銀行嘉義分行」，支票存款
        帳戶均為000000000號）
┌──┬───┬──────┬─────┬──────────┐
│編號│發票日│支 票 號 碼 │票面金額  │支票正面盜蓋或偽造蔡│
│    │      │            │（新台幣）│名富之印文（含數量）│
├──┼───┼──────┼─────┼──────────┤
│一  │890402│NF0000000   │10萬元    │盜蓋丁○○印章制作印│
│　　│      │    　　　　│　　　    │文2枚               │
├──┼───┼──────┼─────┼──────────┤
│二　│890402│NF0000000   │5 萬元    │盜蓋丁○○印章制作印│
│　　│      │    　　　　│　　　    │文3枚               │
├──┼───┼──────┼─────┼──────────┤
│三　│890402│NF0000000   │10萬元    │盜蓋丁○○印章制作印│
│　　│      │    　　　　│　　　    │文2枚               │
├──┼───┼──────┼─────┼──────────┤
│四　│890407│NF0000000   │10萬元    │盜蓋丁○○印章制作印│
│　　│　　　│    　　　　│　　　    │文3枚               │
├──┼───┼──────┼─────┼──────────┤
│五　│890414│NF0000000   │10萬元    │盜蓋丁○○印章制作印│
│　　│　　　│      　　　│　　　    │文2枚               │
├──┼───┼──────┼─────┼──────────┤
│六　│890414│NF0000000   │10萬元    │盜蓋丁○○印章制作印│
│　　│　　　│        　　│　　　    │文2枚               │
├──┼───┼──────┼─────┼──────────┤
│七　│890608│NF0000000   │15萬元    │盜蓋丁○○印章制作印│
│　　│　　　│    　　　　│  　　    │文3枚               │
├──┼───┼──────┼─────┼──────────┤
│八　│890616│NF0000000   │20萬元    │盜蓋丁○○印章制作印│
│　　│　　　│        　　│  　　    │文2枚               │
├──┼───┼──────┼─────┼──────────┤
│九　│890618│NF0000000   │20萬元    │偽造丁○○印文1枚   │
├──┼───┼──────┼─────┼──────────┤
│十　│890626│PG0000000   │25萬元    │偽造丁○○印文2枚   │
├──┼───┼──────┼─────┼──────────┤
│十一│890629│PG0000000   │15萬元    │偽造丁○○印文2枚   │
├──┼───┼──────┼─────┼──────────┤
│十二│8906間│PG0000000   │25萬元    │偽造丁○○印文2枚   │
├──┼───┼──────┼─────┼──────────┤
│十三│890712│PG0000000   │25萬元    │偽造丁○○印文2枚   │
├──┼───┼──────┼─────┼──────────┤
│十四│8907間│PG0000000   │15萬元    │偽造丁○○印文2枚   │
├──┼───┼──────┼─────┼──────────┤
│十五│890713│PG0000000   │10萬元    │偽造丁○○印文2枚   │
├──┼───┼──────┼─────┼──────────┤
│十六│890716│PG0000000   │15萬元    │偽造丁○○印文2枚   │
├──┼───┼──────┼─────┼──────────┤
│十七│8907間│PG0000000   │40萬元    │偽造丁○○印文1枚   │
├──┼───┼──────┼─────┼──────────┤
│十八│8907間│PG0000000   │30萬元    │偽造丁○○印文2枚   │
├──┼───┼──────┼─────┼──────────┤
│十九│8907間│PG0000000   │25萬元    │偽造丁○○印文2枚   │
├──┼───┼──────┼─────┼──────────┤
│二十│890724│PG0000000   │10萬元    │偽造丁○○印文2枚   │
├──┼───┼──────┼─────┼──────────┤
│二一│8907間│PG0000000   │25萬元    │偽造丁○○印文2枚   │
├──┼───┼──────┼─────┼──────────┤
│二二│890801│PG0000000   │100萬元   │偽造丁○○印文2枚   │
├──┼───┼──────┼─────┼──────────┤
│二三│8908間│PG0000000   │45萬元    │偽造丁○○印文2枚   │
├──┼───┼──────┼─────┼──────────┤
│二四│890801│PG0000000   │10萬元    │偽造丁○○印文2枚   │
├──┼───┼──────┼─────┼──────────┤
│二五│8908間│PG0000000   │15萬元    │偽造丁○○印文2枚   │
├──┼───┼──────┼─────┼──────────┤
│二六│8908間│PG0000000   │28萬元    │偽造丁○○印文2枚   │
├──┼───┼──────┼─────┼──────────┤
│二七│8908間│PG0000000   │15萬元    │偽造丁○○印文2枚   │
├──┼───┼──────┼─────┼──────────┤
│二八│8908間│PG0000000   │25萬元    │偽造丁○○印文2枚   │
├──┼───┼──────┼─────┼──────────┤
│二九│8908間│PG0000000   │15萬元    │偽造丁○○印文2枚   │
├──┼───┼──────┼─────┼──────────┤
│三０│8908間│PG0000000   │48萬元    │偽造丁○○印文2枚   │
├──┼───┼──────┼─────┼──────────┤
│三一│890815│PG0000000   │30萬元    │偽造丁○○印文2枚   │
├──┼───┼──────┼─────┼──────────┤
│三二│890818│PG0000000   │25萬元    │偽造丁○○印文2枚   │
├──┼───┼──────┼─────┼──────────┤
│三三│8908間│PG0000000   │55萬元    │偽造丁○○印文2枚   │
├──┼───┼──────┼─────┼──────────┤
│三四│890822│PG0000000   │60萬元    │偽造丁○○印文2枚   │
├──┼───┼──────┼─────┼──────────┤
│三五│890825│PG0000000   │49萬元    │偽造丁○○印文2枚   │
├──┼───┼──────┼─────┼──────────┤
│三六│8909間│PG0000000   │30萬元    │偽造丁○○印文2枚   │
├──┼───┼──────┼─────┼──────────┤
│三七│890828│PG0000000   │25萬元    │偽造丁○○印文2枚   │
├──┼───┼──────┼─────┼──────────┤
│三八│890828│PG0000000   │30萬元    │偽造丁○○印文2枚   │
├──┼───┼──────┼─────┼──────────┤
│三九│890830│PG0000000   │50萬元    │偽造丁○○印文2枚   │
├──┼───┼──────┼─────┼──────────┤
│四０│89年間│PG0000000   │55萬元    │偽造丁○○印文1枚   │
├──┼───┼──────┼─────┼──────────┤
│四一│890828│PG0000000   │50萬元    │偽造丁○○印文1枚   │
├──┼───┼──────┼─────┼──────────┤
│四二│890901│PG0000000   │20萬元    │偽造丁○○印文2枚   │
└──┴───┴──────┴─────┴──────────┘
附表三：被告乙○○偽造背書支票（發票人均為「守智有限公司
        」，付款銀行為「彰化商業銀行新興分行」
┌──┬───┬──────┬─────┬──────────┐
│編號│發票日│支 票 號 碼 │票面金額  │支票背面偽造丁○○之│
│    │      │            │（新台幣）│印文（含數量）      │
├──┼───┼──────┼─────┼──────────┤
│一  │890913│BC0000000   │68萬元    │偽造丁○○之印文1枚 │
│　　│      │    　　　　│　　　    │而背書              │
└──┴───┴──────┴─────┴──────────┘
